臺灣桃園地方法院刑事判決　　　　　　　 93年度易字第408號
公　訴　人　臺灣桃園地方法院檢察署檢察官
被　　　告　甲○○　男　42歲.
選任辯護人　丁○○律師
上列被告因侵占案件，經檢察官提起公訴（92年度調偵字第486號）
，本院判決如下：
    主  文
甲○○無罪。
    理  由
一、公訴意旨略以：(一)甲○○係岳聖實業股份有限公司（下稱：
    岳聖公司）之負責人，為執行業務之人，緣普源科技股份有
    限公司（下稱：普源公司）於民國90年12月間向岳聖公司購
    買規格為25mm之磷銅球六萬公斤，買賣總價計新臺幣（下同
    ）四百四十八萬八千三百零六元，普源公司除給付岳聖公司
    頭期款一百三十六萬八千三百零六元外，並簽發票期自91年
    2 月26日起至92年1 月26日止，發票人為普源公司，面額均
    為二十六萬元之支票12紙，分期支付買賣尾款三百一十二萬
    元。嗣岳聖公司並告知普源公司應就尾款部分給付同額客票
    ，而前開12紙支票乃用作擔保客票之兌現，俟客票逐一兌現
    後，岳聖公司即會將前述12紙支票返還普源公司，普源公司
    不疑有他，乃交付5 張客票共三百一十萬一千七百元予岳聖
    公司，惟於客票逐一兌現後，岳聖公司並未依約將前述12紙
    支票返還普源公司，且竟意圖以變異持有為所有之意思，予
    以侵占入己，將支票全數轉讓與第三人聯邦國際租賃股份有
    限公司（下稱：聯邦租賃公司），經普源公司向岳聖公司催
    討後，岳聖公司僅返還5 張支票票款之金額予普源公司，尚
    有7 張票據金額共計一百八十二萬元尚未返還。(二)健鋼實業
    有限公司（下稱：健鋼公司）於91年1 月31日向岳聖公司購
    買CNC 放電加工機等產品，並情商岳聖公司辦理業務融資貸
    款後簽訂附條件買賣契約書，岳聖公司於同年2 月撥款二
    百萬元予健鋼公司，加計利息後健鋼公司共應清償二百三十
    六萬六千元，雙方亦於附條件買賣契約書中協議分期清償方
    式及金額，健鋼公司為擔保得以如期清償，於簽立契約之同
    時，除開立發票人為健鋼公司，總票款為二百三十六萬六千
    元之支票21紙，亦再交付總計二百三十八萬二千一百零二元
    之25紙客票予岳聖公司業務代表陳仙賜，再由陳仙賜轉交岳
    聖公司，共同作為清償融資貸款之擔保，岳聖公司亦承諾如
    上揭21紙支票如期兌付，岳聖公司將依約將另外25紙客票於
    票期屆至後依票面金額陸續將款項匯還健鋼公司。嗣健鋼公
    司開立之21紙支票均屆期兌現，然岳聖公司復意圖變易持有
    為所有之意思，將上開25紙客票予以侵占入己，轉讓與第三
    人，至今僅返還八十二萬元，因認被告涉有侵占罪嫌。
二、按犯罪事實應依證據認定之，無證據不得認定犯罪事實；又
    不能證明被告犯罪者，應諭知無罪之判決，刑事訴訟法第15
    4 條第2 項、第301 條第1 項分別定有明文。而告訴人之告
    訴，係以使被告受刑事訴追為目的，是其陳述是否與事實相
    符，仍應調查其他證據以資審認；又認定不利於被告之事實
    ，須依積極證據，苟積極證據不足為不利於被告事實之認定
    時，即應為有利於被告之認定，更不必有何有利之證據（最
    高法院52年台上字第1300號、30年上字第816 號判例要旨參
    照）。
三、本件公訴人認被告甲○○涉有前開侵占犯嫌，無非係以告訴
    人普源公司、健鋼公司之指訴、清償證明書、確認書、聲明
    書、買賣契約書、支票影本、付款簽收簿為其主要論據。惟
    訊據被告甲○○堅決否認有侵占之犯行，辯稱：普源公司及
    健鋼公司所簽發之公司票都是用來支付買賣價金的，所提供
    之客票才是用來作擔保，岳聖公司係將普源及健鋼簽發之公
    司票拿去做票貼，客票則交給銀行託收，後來因岳聖公司週
    轉不靈，才無法將已拿去票貼之公司付款票拿回來，普源公
    司部分岳聖公司並未積欠該公司任何債務，健鋼公司部分則
    已達成和解，其並無侵占之意思等語。經查：
  (一)普源公司簽發給岳聖公司之支票係用以支付磷銅球之買賣價
    金，並另提供客票為付款擔保等情，業據證人即岳聖公司業
    務人員丙○○於本院審理時證述綦詳，核與被告供述內容相
    符，堪信屬實。證人即普源公司實際負責人乙○○於本院審
    理時雖證稱：普源公司與岳聖公司間之本次交易，雙方是約
    定以普源公司簽發之支票為擔保票，客戶之客票為還款票云
    云，然查，證人乙○○前開證詞，與被告及證人丙○○所述
    顯有差異，其證詞是否可採，已非無疑。參酌普源公司與岳
    聖公司簽訂之買賣契約書第1 條所示，餘款係自91年2 月26
    日起至92年1 月26日止，每月26日付一期每期二十六萬元，
    買方應按上列日期及金額簽發票據，於立約時一次交付賣方
    備兌，此恰與普源公司所簽發金額各為二十六萬元之支票12
    張交付於岳聖公司之付款方式相符，且該契約內又未記載普
    源公司係提出客票為還款票，此益徵證人乙○○之證詞顯與
    事實不符，不足採信，自應認普源公司簽發之公司票為還款
    票而非擔保票。職是，普源公司簽發之上開12紙支票既係用
    以支付積欠岳聖公司之買賣價金，並已將支票全數交付岳聖
    公司收執，岳聖公司自有處分權，是被告將該等支票轉讓予
    聯邦租賃公司，當無侵占之可言。
  (二)按票據為無因證券，不問其簽發原因如何，凡在票據上簽名
    者，即應依票據上文義負責，且票據又為流通證券，發票人
    發票交付第三人，除具有特定關係者外，即發生所有權移轉
    之效力，此為票據性質上當然之結果，本件上訴人交付與被
    告公司之支票，縱係作為進口貨物還款之擔保，惟依上開說
    明，亦只能認為被告公司對該系爭支票之所有權受有限制而
    已，要難認係持有他人之物，自與刑法上侵占罪以持有他人
    之物為構成要件不符（最高法院73年度台上字第5907號判決
    要旨參照）。查本件告訴人健鋼公司提供之擔保客票，既已
    全數交付予岳聖公司，依前開說明，票據之所有權已移轉於
    岳聖公司，縱該等票據係作為支付價金之擔保，亦僅使岳聖
    公司對該等支票之所有權受有限制，非謂被告係持有他人之
    物，準此，被告所為顯與刑法侵占罪之構成要件有間，自不
    得以侵占罪相繩。
四、綜上論述，被告將普源公司簽發之支票交付聯邦租賃公司作
    票貼，及將健鋼公司交付之擔保客票交由銀行託收或作票貼
    ，均與刑法侵占罪之構成要件不符，被告前開所辯當非虛構
    之詞，自不得僅憑告訴人單方面之指訴，即遽為不利被告之
    認定。本件公訴意旨所憑事證尚無從形成被告有罪論斷之確
    信，而刑事被告依法並無自證無罪之義務，此外，復查無其
    他積極事證足以證明被告確有侵占之犯行，自屬不能證明其
    犯罪，揆諸首揭法條、判例要旨及說明，應諭知被告無罪之
    判決。
據上論斷，應依刑事訴訟法第301 條第1 項，判決如主文。
本案經檢察官崔秉君到庭執行職務。
中　　華　　民　　國　　94　　年　　1 　　月　　24　　日
              刑事第十一庭  審判長法官　蔡 榮 澤
                                  法官  游 士 珺
                                  法官  魏 于 傑
上正本證明與原本無異。
如不服本判決，應於判決送達後10日內向本院提出上訴狀 (應附
繕本)。
　　　　　　　　      　　　　　書記官　何 慧 娟
中　　華　　民　　國　　94　　年　　2 　　月　　3 　　日
